【裁判字號】    88,上訴,2581
【裁判日期】    890308
【裁判案由】    竊盜等
【裁判全文】
臺灣高等法院臺中分院刑事判決                  八十八年度上訴字第二五八一號
    上  訴  人  臺灣南投地方法院檢察署檢察官
    被      告  戊○○
右上訴人，因被告竊盜等案件，不服臺灣南投地方法院八十八年度訴字第一六五號，
中華民國八十八年九月三十日第一審判決（起訴案號：臺灣南投地方法院檢察署八十
八年度偵字第一一八六號），提起上訴，本院判決如左：
    主  文
原判決關於妨害公務部分撤銷。
戊○○隱匿公務員職務上掌管之物品，累犯，處有期徒刑伍月。
其他上訴駁回。
    事  實
一、戊○○曾於民國（下同）八十一年間，因違反麻醉藥品管理條例等案件，經臺灣
    臺中地方法院判處有期徒刑一年二月，緩刑三年並確定，又於八十二年間犯違反
    麻醉藥品管理條例案件，經同院判決有期徒刑六月，如易科罰金以三十元折算一
    日並確定，緩刑經撤銷。再於八十二年間因違反麻醉藥品管理條例等案件，經同
    院判決有期徒刑十月並確定，二案因而接續執行，於八十三年九月六日假釋出獄
    ，並於八十四年七月三日縮刑期滿而執行完畢，猶不知悔改。緣八十七年十月十
    八日凌晨四時許，南投縣南投市○○路三二二巷十四號乙○○住處，遭他人侵入
    而竊取乙○○所有戒指五只及現金新台幣（下同）六萬一千元，得手後為乙○○
    發覺而追趕不及經報警後，警員於陳宅附近發現戊○○之父親所有之ＬＪＯ─四
    ○七號機車，引擎尚有餘溫停於該處，乃以該機車為犯罪工具為由，騎回南投縣
    警察局南投分局南投派出所扣案，該機車屬公務員職務上所掌管之物品，並於同
    日上午前去南投市○○路○段七○九巷八十九號戊○○住處，欲查訪該機車當日
    何人駕駛，戊○○躲在住處內不敢出來，其妻丙○○應付警員後，警員離去並告
    知丙○○請戊○○有時間前去派出所說明案情並辦理領回該機車，其後並打電話
    至戊○○住處，要戊○○家人轉告其至派出所說明並辦理領回該機車，戊○○明
    知該機車已被扣押，屬公務員職務上掌管之物品，因畏罪而不敢前去領回。嗣戊○○於八十七年十月二十七日十六時三十分許，在南投市○○路二八巷六號友人
    住處，因施用毒品案件，經南投分局查獲訊問，於同月二十八日移送臺灣南投地
    方法院檢察署檢察官偵辦後，戊○○竟於檢察官飭回之同日，基於妨害公務之犯
    意，擅自前往南投派出所，將該機車以自備鑰匙騎走而隱匿該機車，經警於同日
    在其上開住處查悉而查獲。
二、案經乙○○訴由南投縣警察局南投分局移送臺灣南投地方法院檢察署檢察官偵查
    起訴。
    理  由
一、訊據被告戊○○，固坦承於上開時地將機車自行騎回住處而遭警查獲之事實，惟
    矢口否認有上開妨害公務犯行，並辯稱是警方通知伊太太丙○○，要伊將機車牽
    回去，所以伊才以自備之機車鑰匙將機車牽回家等語。本院經查：
(一)承辦員警丁○○所製作之偵查報告載明：經職清查現場後，於被竊宅前左側約十
    公尺處發現一可疑ＬＪＯ─四○七號重機車，且引擎尚餘熱，車主為簡德河，住
    南投市○○路○段七○九巷八十九號，其子戊○○曾有煙毒等前科，其年齡、特
    徵與被害人所述極為相符。職等於扣回機車後，隨即前往簡宅‧‧‧職遂請其妻
    轉告簡嫌速到本所說明，惟簡嫌均置之不理拒不到案。適於同月二十七日凌晨，
    簡嫌因涉毒品危害防制條例為本分局刑事組逮捕留置，職認機不可失，通知被害
    人前來分局當面指認，被害人明確表示簡嫌即為當日之行竊者。職於欲製作簡嫌
    筆錄時，簡嫌態度刁頑，否認涉案，並拒絕夜間偵訊，翌日簡嫌自地檢署釋回後
    ，職再次前往簡宅尋訪簡嫌未果，竟於屋前騎樓下發現本所因案扣留之上開重機
    車，已遭簡嫌擅自竊回。此有該報告在卷可稽，並經被害人乙○○於警訊時指訴
    在卷，此上開情事，復為被告所不爭執，則該重機車當時經警以有嫌疑而騎回派
    出所放置，並經警員前去被告住處查訪未果而告知被告家人前去派出所說明時，
    該機車顯據該員警依法扣押在案，自屬公務員職務上所掌管之物品甚明。
(二)被告於八十八年三月二十三日警訊時雖否認涉嫌竊盜，但供稱該機車八十七年十
    月十八日凌晨確係伊所騎乘而置放現場附近云云，且供稱伊前去騎回該機車時並
    未告知派出所員警等語在卷（參見偵查卷三一頁背面），對照上開偵查報告所載
    ，及被告係以另外自備之鑰匙騎走該機車，且騎走之日期與留置在派出所之日期
    有相當之間隔，機車又係派出所扣案，而被告施用毒品係刑事組查獲明顯可區分
    等情，可見被告上開所辯係警察要伊自行騎回云云，係卸責之詞，不足採信。又
    證人丙○○於警訊時、原審及本院調查時亦證稱該機車係被告騎用，警員有前去
    簡宅，先後亦有打電話通知被告前去領車等語在卷，核與證人即警員丁○○上開
    偵查報告之內容至為相符，該證人丁○○於本院八十九年一月三十一日調查時復
    證稱「被害人家附近有一輛機車，不是附近鄰居的，機車鑰匙放在置物箱，引擎
    還熱的，我們就由同仁將機車牽回派出所」、「因為可疑，裡面有被告的信，我
    們認為是小偷的」、「我們不同意其家人前來領車」等語，益見員警將機車騎回
    派出所留置，係有扣押該機車之用意，雖程序上未盡完美，但不能否認該機車係
    屬公務員職務上掌管物品之事實，則被告擅自以自備之鑰匙騎走該機車，其隱匿
    公務員職務上掌管物品之犯行，已甚明確，被告以上開理由，辯稱係警員通知伊
    家人要領回云云，尚難採信，是其犯行洵堪認定。
二、核被告所為，係犯刑法第一百三十八條妨害職務上掌管物品罪。又被告前於八十
    一年間，因違反麻醉藥品管理條例等案件，經臺灣臺中地方法院判處有期徒刑一
    年二月，緩刑三年並確定，又於八十二年間犯違反麻醉藥品管理條例案件，經同
    院判決有期徒刑六月，如易科罰金以三十元折算一日並確定，緩刑經撤銷。再於
    八十二年間因違反麻醉藥品管理條例等案件，經同院判決有期徒刑十月並確定，
    二案因而接續執行，於八十三年九月六日假釋出獄，並於八十四年七月三日縮刑
    期滿而執行完畢之情節，有本院及原審之被告前科表在卷可稽，是其五年內再犯
    本罪，核係累犯，應依法加重其刑。原審經審理之結果，認警員將該機車認係可
    為證物之物，而牽回派出所，在刑事訴訟法上其意義係「扣押」，乃對物強制處
    分權之行使，依刑事訴訟法第一百三十六條之規定，應由檢察官或法官親自實施
    ，或由檢察官、法官簽發搜索票交付與司法警察或司法警察官執行，此為法定程
    序，如有欠缺，所實施之扣押即非適法；司法警察或司法警察官尚無逕以命令扣
    押之處分權限（最高法院六十九年臺上字第二四一二號判例參見）。本件被告之
    機車，依卷內資料所載，並未經檢察官核發搜索票，補正扣押之程序，而被告又
    非現行犯，司法警察（官）不得援引刑事訴訟法第一百三十一條第一項之規定，
    主張逕行搜索扣押，亦即本案所為「扣押機車」，欠缺法定程序，所為扣押應不
    適法，不屬公務員職務上所掌之物。且認法院對扣押之法定程序採取嚴格見解，
    有無對司法警察（官）偵查犯罪產生不當之阻礙？法院必須強調：刑事訴訟不能
    忽略正當法律程序。如同法院於前段所述，司法警察（官）如發現非現行犯（包
    括準現行犯）所持有或第三人所持有，可為證據或得沒收之物，如欲加以扣押時
    ，應可聲請檢察官或法官及時核發搜索票，循刑事訴訟法第一百三十六條之程序
    辦理，而達扣押之目的，並無窒礙難行之處。又認有疑義者，在於緊急情況下，
    司法警察（官）如何執行扣押？或在司法警察（官）取得物之占有後，聲請檢察
    官或法官核發搜索票前之【空窗期】如何解決？吾國刑事訴訟法於此付之闕如，
    並未如德國刑事訴訟法第九十八條第一項、第二項有補充規定（參見「德日刑事
    訴訟法」，德國部分，第三Ｏ頁，五南圖書出版有限公司，八十二年七月初版一
    刷），惟此係立法疏漏，非法院所能審究。本案被告之機車既未經合法扣押，或
    有其他法律依據加以留置，即非屬公務員職務上所掌之物，被告雖未徵得保管之
    司法警察機關之同意，自行牽回，與刑法第一百三十八條之構成要件有別，屬不
    罰行為，亦應為無罪諭知云云，固非無見。但依檢察官所引最高法院七十五年台
    上字第三五號判決意旨，及卷附最高法院八十二年台上字第二四四七號判決意旨
    「刑法第一百三十八條所謂公務員職務上掌管之物品，不以先經法定扣押程序為
    必要」及法律座談會結論，可見本案之機車堪認係公務員職務上所掌管之物品，
    是原審未細心勾稽，遽為被告無罪之諭知，自有未當，檢察官執此為理由而提起
    上訴，自為有理由，應由本院就原判決此部分撤銷改判。爰審酌被告之素行不佳
    、犯後態度、所生危害等一切情狀，量處如主文第二項所示之刑，以示懲儆。
三、本件公訴意旨另以：被告戊○○意圖為自己不法之所有，於八十七年十月十八日
    凌晨四時許之夜間，騎乘其妻（應係其父之誤）所有ＬＪＯ─四○七號重機車，
    前往南投市○○路三二三號，將鐵捲門閂推開後侵入乙○○住處，竊取乙○○所
    有戒指五只及現金六萬一千元，得手後為乙○○查覺而報警，戊○○即棄車逃逸
    ，因認被告涉有刑法第三百二十一條第一項第一款之竊盜罪嫌云云。茲按犯罪事
    實應依證據認定之，無證據不得推定其犯罪事實，為刑事訴訟法第一百五十四條
    定有明文。又認定犯罪事實所憑之證據，雖不以直接證據為限，間接證據亦包括
    在內；然而無論直接或間接證據，其為訴訟上之證明，須於通常一般人均不致有
    所懷疑，而得確信其為真實之程度者，始得據為有罪之認定，倘其證明尚未達到
    此一程度，而有合理之懷疑存在時，自應為無罪之認定（參照最高法院七十六年
    度臺上字第四九八六號判例意旨）。
四、訊據被告戊○○，堅決否認有竊盜犯行，並辯稱伊沒有至乙○○家中偷東西；Ｌ
    ＪＯ─４○７號重型機車係伊於十八日凌晨一時許就騎出去，因伊毒癮發作，肚
    子不舒服，所以將車子騎至市場內找廁所；出來後，就看到派出所警員將伊之機
    車牽走；因伊有吸食毒品習慣，所以不敢當場表明云云。查檢察官認被告涉有竊
    盜犯行，無非以在被害人乙○○住處附近十公尺，查獲被告所騎、引擎猶有餘熱
    之機車一輛、警員丁○○之偵查報告及被害人乙○○之指述為其依據。惟查：
(一)被害人僅係自背後看到竊賊之身影，並未當面見到竊賊之容顏；被害人追逐竊賊
    ，前後僅一百公尺左右，時間短暫，又係快速奔跑之際，對於竊賊之身影印象有
    限，所言年約二十餘歲、身材瘦高、留短髮、著深色長褲、淺色襯衫等語，均係
    一般概括、泛泛之形容詞，並非通常人所能辨識之特徵，如何能憑被告之背面，
    即辨識其與竊賊係同一人？殊難憑被害人含糊之指述，即認定被告係行竊之人。
    況被害人於偵查中供稱「（警訊中有無指認被告）那是看背影」等語，可見被害
    人之指訴並非明確甚明。
(二)又司法警察所出具之書面調查報告，無從依直接審理主義方式予以調查，該報告
    不具有證據能力（最高法院八十七年臺上字第四三四七號判決參見）；檢察官未
    傳喚警員丁○○以證人之身分加以訊問，其書面調查報告自不具證據能力，不能
    作為認定不利於被告之證據。且該證人即警員丁○○之書面調查報告僅係記載發
    現被告所騎之機車的經過，並未目睹行竊之人‧‧‧而被告亦坦承於八十七年十
    月十八日上午五時許，騎乘機車至被害人住處附近，並未加以否認，嗣本院調查
    時傳喚證人丁○○出庭作證，除供稱係依被害人之指訴外，並無其他補強證據之
    提出，是被告是否果係竊嫌，仍有未明。且被告辯稱：因毒癮發作，騎車到被害
    人住處之市場找廁所，且因有吸食毒品之習慣，見警員牽走機車時，不敢出面制
    止等語，衡諸一般經驗法則，並無異常之處。縱認被告深夜騎車在外，行跡可疑
    ，所辯不可採，仍不得因此資以為反證其犯罪之論理。
(三)再者，被害人所陳述遭失竊之贓物，既未於被告身上或其家中或該機車上查獲，
    無法佐證認定被告即係行竊之人。又本件被害人家中，既遭竊賊侵入行竊搜刮，
    承辦員警有無立即至被害人家中採驗竊賊可能遺留之指紋？被害人追逐竊賊過程
    時，該竊賊遺落拖鞋一雙，應屬重要之證物，或有可能自拖鞋中採得人體微物跡
    證，以從事ＤＮＡ之比對分析！即使欠缺可資比對之ＤＮＡ，亦可作為比對被告
    腳形之參考依據，以此作為間接證據。然承辦員警卻未加重視，檢察官亦未補強
    偵查，迄原審及本院欲調取時，該拖鞋竟遭丟棄，不知去向。而承辦員警到被告
    家中時，有無適時查訪被告係著拖鞋或非著拖鞋外出？是否曾考慮埋伏於附近，
    嗣被告返家後，以查其是否赤腳而返？或及時向檢察官聲請搜索票，於被告返家
    之際，立即上前執行搜索，以查明被告身上是否有行竊所得之贓物？或於案發後
    緊接時間內，聲請搜索票，前往被告住處查緝贓物？在在有偵查之疏漏，則本案
    唯一佐證之拖鞋已不見，此外，並無其他佐證，依上所述，被告所辯伊未入屋行
    竊云云，自堪採信，原審因而為被告無罪之諭知，經核並無不合。
五、檢察官以告訴人與被告素未謀面，告訴人係因住處失竊後，發現附近停放機車號
    牌始報警處理，經警查詢後可能係被告所為，據此間接證據而認被告涉案，應無
    違背經驗法則，原審之認定有誤，提起上訴，固非無見。但被告於案發當天騎乘
    系爭機車至現場停放，其原因可能有許多，證人即警員丁○○於本院調查時且供
    稱機車置物箱內並無螺絲起子等物，則能否以該機車即認係間接證據，甚有疑問
    ，否則派出所即可逕行移送刑事組偵辦並移送地檢署，何須等待被告前去說明案
    情。況該案如係被告所為，被告於當天上午在警員前去被告住處查訪前，儘可離
    家外出，又何須在作案後返家以等待警員前來，可見被告應未涉及該案件甚明，
    檢察官以上開主觀推測之理由，指摘原判決為不當，難謂有理由，原審判決此部
    分之認定，自無可議，應依法駁回檢察官之上訴。
據上論斷，應依刑事訴訟法第三百六十八條、第三百六十九條第一項前段、第三百六
十四條、第二百九十九條一項前段，刑法第一百三十八條、第四十七條，判決如主文
。
本案經檢察官甲○○到庭執行職務
中      華      民      國    八十九      年      三      月     八     日
                                  臺灣高等法院臺中分院刑事第二庭
                                        審判長法  官  陳  紀  綱
                                              法  官  陳  世  雄
                                              法  官  蔡  聰  明
右正本證明與原本無異。
竊盜部分不得上訴。妨害公務部分得上訴。
如不服本判決應於收受送達後十日內向本院提出上訴書狀，其未述上訴之理由者並
得於提起上訴後十日內向本院補提理由書（均須按他造當事人之人數附繕本）。
                                              書記官    瑞  芳
中      華      民      國    八十九      年      三      月     九     日
附錄：本案論罪科刑法條全文
刑法第一百三十八條：
毀棄、損壞或隱匿公務員職務上掌管或委託第三人掌管之文書、圖畫、物品、或致令
不堪用者，處五年以下有期徒刑。                                          Ａ


司法院資訊處製作；財團法人民間司法改革基金會備份。
